臺灣板橋地方法院民事裁定　　　　　 100年度消債抗字第33號
抗　告　人　王添財
代　理　人　陳昭全律師
上列抗告人對於民國100 年2 月17日本院99年度消債清字第137
號裁定提起抗告，本院裁定如下：
    主  文
抗告駁回。
抗告程序費用新台幣壹仟元由抗告人負擔。
    理  由
一、按消費者債務清理條例所規定之清算制度，實質上即為破產
    法上破產之特別程序，其目的在於使債權人獲得公平之受償
    ，避免債務人遭受多數債權人個別對其強制執行，而無法重
    建經濟。清算制度並非在使債務人恣意消費所造成之債務，
    轉嫁予債權人負擔，是消費者債務清理條例第134 條規定：
    「債務人有下列各款情形之一者，法院應為不免責之裁定，
    但債務人證明經普通債權人全體同意者，不在此限：一於七
    年內曾依破產法或本條例規定受免責。二隱匿、毀損應屬清
    算財團之財產，或為其他不利於債權人之處分。三捏造債務
    或承認不真實之債務。四因浪費、賭博或其他投機行為，致
    財產顯然減少或負擔過重之債務，而生開始清算之原因。五
    於清算聲請前一年內，已有清算之原因，而隱瞞其事實，使
    他人與之為交易致生損害。六明知已有清算原因之事實，非
    基於本人之義務，而以特別利於債權人中之一人或數人為目
    的，提供擔保或消滅債務。七隱匿、毀棄、偽造或變造帳簿
    或其他會計文件之全部或一部，致其財產之狀況不真確。八
    故意於財產及收入狀況說明書為不實之記載，或有其他故意
    違反本條例所定義務之行為。」，依上開規定意旨，可知該
    條例所規定債務人之免責制度，係在鼓勵勤勞誠實之債務人
    ，而非縱容投機不誠實之債務人奢侈浪費，倘債務人於聲請
    清算前之相當期間內，利用信用金融之機會，恣意為非屬通
    常生活所需之鉅額消費或作奢侈性、浪費性之消費，而不在
    意日後履行返還之能力，反而算計消費者債務清理條例中之
    免責制度，濫用清算程序以規避其應負擔之償還責任，即與
    本條例之立法意旨相違。故法院審查債務人清算之聲請時，
    倘債務人於聲請清算前之相當期間內，為鉅額消費或作奢侈
    性、浪費性之商品或服務消費，而與其通常生活所需顯不相
    當，或有其他情事，在客觀上顯係濫用清算程序以規避其應
    負擔之償還責任，有違誠信原則時，應認法院得裁定駁回債
    務人清算之聲請，資以衡平債權人及債務人之權益，有最高
    法院96年度台抗字第659 號、96年度台抗字第660 號裁判意
    旨可資參照。
二、抗告意旨略以：抗告人既未經法院裁定開始更生程序及破產
    宣告，且抗告人之財產並不足敷清償清算程序之費用，法院
    自應依消費者債務清理條例第80條、第85條第1 項等規定，
    裁定開始清算程序並同時終止清算程序。而原裁定固列舉諸
    多數據而稱抗告人有奢侈、浪費之行為，然此僅係清算程序
    是否得予抗告人免責之裁定，並不得以此為由駁回抗告人之
    聲請。又抗告人於聲請清算前固有預借現金之行為，惟其用
    途除作為生活費用外，亦有支付其他銀行及民間友人之債務
    ，並非意圖藉由清算程序以規避責任，此由抗告人於99年5
    月始申請前置協商可證，原裁定未予抗告人說明之機會即駁
    回清算之聲請，稍有率斷之嫌。況原裁定所列舉之最高法院
    96年度台抗字第660 號、97年度台抗字第482 號等裁定意旨
    ，係針對聲請破產事件而為，與本件係依消費者債務清理條
    例所為之聲請不同，原裁定據以駁回抗告人之聲請，於法自
    有未合。為此，爰依法提起抗告，求為廢棄原裁定並准予清
    算等語。
三、查，本件抗告人積欠金融機構債務合計共1,325,019 元，曾
    於民國99年6 月間向最大債權金融機構台新商業銀行請求共
    同協商債務清償方案，惟雙方前置協商不成立，此有抗告人
    提出之債權人清冊、財團法人金融聯合徵信中心當事人綜合
    信用報告、前置協商不成立通知書在卷可憑（見原審卷第17
    、20、22頁），堪信為真實。惟查，觀諸抗告人之現金卡交
    易明細表，抗告人曾以台新商業銀行之現金卡，於92年6 月
    16日提領50,000元；於95年6 月19日提領30,000元；於95年
    7 月17日提領330,000 元；於95年12月4 日提領30,000元；
    於96年1 月22日提領2 筆、金額共計60,000元；於96年2 月
    5 日提領2 筆、金額共計60,000元（見原審卷第109 頁）；
    以萬泰商業銀行之現金卡於91年3 月26日提領20,000元；於
    91年7 月18日提領5 筆、金額共計100,000 元；於92年2 月
    16日提領100,000 元；於92年6 月11日提領2 筆、金額共計
    150,000 元；於93年1 月6 日提領2 筆、金額共計200,000
    元；於94年8 月12日提領20,000元；於95年6 月12日提領30
    0,000 元；於96年3 月15日提領100,000 元；於96年6 月28
    日提領100,000 元；於96年8 月30日提領109,685 元；於96
    年12月10日提領11,000元；於97年11月27日提領10,000元；
    於98年8 月5 日提領73,000元（見原審卷第176 、177 頁）
    ，此外，抗告人亦曾於94年2 月22日以萬泰商業銀行之信用
    卡辦理「活力金」通信貸款，金額為120,000 元（見原審卷
    第180 頁，萬泰銀行信用卡帳款通知書）；於97年1 月8 日
    以花旗銀行信用卡預借現金148,000 元（見原審卷第198 頁
    ，本院電話紀錄）；於98年9 月3 日以中國信託銀行信用卡
    預借現金85,000元（見原審卷第196 頁，本院電話紀錄）。
    綜觀抗告人上開交易資料，其中不乏多筆金額10萬元以上之
    借款，甚至亦有單筆借貸金額高達33萬元之交易，何況抗告
    人於95年6 月12日至97年1 月8 日間，借貸金額共1,278,68
    5 元（計算式：300,000 元＋30,000元＋330,000 元＋30,0
    00元＋60,000元＋60,000元100,000 元＋100,000 元＋109,
    685 元＋11,000元＋148,000 元＝1,278,685 元），平均每
    月借款金額高達67,299元【計算式：1,278,685 元÷19月（
    95年6 月12日至97年1 月8 日）＝67,299元（元以下四捨五
    入）】，已超過抗告人於該段期間之勞工保險投保薪資額（
    見本院卷第24頁正反面，勞保局Web IR查詢系統）甚多，可
    認已明顯逾越一般人日常生活必要之支出金額，而有奢靡消
    費之情事，為有高度道德風險之虞。抗告人雖以其於99年5
    月始申請前置協商，而稱預借現金係作為生活費用，及清償
    其他債權人之債務云云，惟未見抗告人提出清償債務之相關
    證明資料以實其說，故抗告人上開所言，難堪憑採。
四、綜上所述，本件抗告人於聲請債務協商及本件清算前之相當
    期間內，所為之上開鉅額消費借貸與其通常生活所需顯不相
    當，客觀上足認有濫用清算程序以規避其應負擔之償還責任
    ，而有違誠信原則，則依前揭說明，自應駁回其清算之聲請
    。原審裁定駁回其清算聲請，於法有據，抗告人指摘原裁定
    為不當，求予廢棄，為無理由，應予駁回。
五、結論，本件抗告為無理由，依消費者債務清理條例第15條、
    民事訴訟法第495 條之1 第1 項、第449 條第1 項、第95條
    、第78條，裁定如主文。
中    華    民    國   100    年    5     月    16    日
                  民事第一庭    審判長法  官  李世貴
                                      法  官  黃信滿
                                      法  官  陳翠琪
以上正本係照原本作成
如不服本裁定，得於收受本裁定正本送達後10日內，以有「涉及
法律見解具有原則上之重要性」為理由，向本院提出再抗告狀（
須繳納再抗告裁判費新台幣1,000 元）
中    華    民    國   100    年    5     月    17    日
                                      書記官  簡曉君